【裁判字號】    94,上易,897
【裁判日期】    950308
【裁判案由】    返還房屋等
【裁判全文】
臺灣高等法院民事判決                 94年度上易字第897號
上  訴  人  乙○○
訴訟代理人  孫世群律師
被上訴人    甲○○
訴訟代理人  丙○○
上列當事人間返還房屋等事件，上訴人對於中華民國94年9月14
日臺灣士林地方法院93年度訴字第1019號第一審判決提起上訴，
本院於95年2月22日言詞辯論終結，判決如下：
    主  文
上訴駁回。
第二審訴訟費用由上訴人負擔。
    事實及理由
一、本件被上訴人起訴主張：坐落台北縣淡水鎮○○段566地號
    土地，所有權範圍9分之3及其上建物即建號871，門牌號碼
    為台北縣淡水鎮○○○路○段5巷11號房屋（未含原判決附圖
    所示Ａ、Ｂ增建部分，下稱系爭不動產），係被上訴人於92
    年12月11日參與原法院92年度執字第4227號強制執行事件，
    拍定取得所有權，並取得權利移轉證書。系爭不動產雖因上
    訴人基於使用借貸關係占用，故公告不點交，惟上訴人占有
    之法律關係為使用借貸，並未訂有使用期限，被上訴人自得
    隨時請求返還。故被上訴人於得標取得系爭不動產後，隨即
    於92年12月31日寄發存證信函，通知上訴人應於收函日後10
    日內須將系爭不動產返還之，惟上訴人於93年1月2日收受通
    知，於10日期限屆至之日，即93年1月12日仍未返還，其使
    用借貸關係即為終止，上訴人繼續占有系爭不動產即為無權
    占有，自應負有返還之義務，至增建部分因附合之規定，亦
    由被上訴人取得所有權。且上訴人占有使用系爭不動產即享
    有相當於租金之不當得利，故被上訴人得請求上訴人給付相
    當於租金之利得每日新台幣（下同）406元 (即每月12,180
    元)。並於本院答辯聲明：上訴駁回。
二、上訴人則以：系爭不動產原是其同父異母兄弟彭順源等3人
    所有，因向淡水第一信用合作社貸款2,000,000元，每月利
    息均由上訴人繳納，後因無力繳納，終遭拍賣，因上訴人無
    收入及殘障，故無能力負擔不當得利，至於增建部分，乃上
    訴人出資興建，不在公告拍賣範圍內，且該部分得獨立使用
    ，不符合附合之規定，被上訴人並未取得所有權云云。並於
    本院上訴聲明：(一)原判決不利上訴人之部分廢棄。(二)上廢棄
    部分，被上訴人在第一審之訴部分駁回。
三、兩造不爭執之點：
(一)被上訴人因拍賣取得系爭不動產所有權。
(二)臺北縣淡水地政事務所北縣淡地測字第0940002331號函所附
    之複丈成果圖（即原判決附圖）所示增建部分（面積合計為
    45.77 平方公尺），為上訴人出資興建。
(三)系爭不動產及原判決附圖所示之增建部分為上訴人於拍賣前
    即占有使用迄今。
(四)被上訴人於得標取得系爭不動產後，於92年12月31日寄發存
    證信函，通知上訴人應於收函日後10日內將系爭不動產返還
    被上訴人，上訴人於93年1月2日收受通知。
    上開事實，為兩造所不爭執，並有不動產權利移轉證書、拍
    賣公告、存證信函及回執等件影本、土地登記謄本、臺北縣
    淡水地政事務所北縣淡地測字第0940 002331號函及所附之
    複丈成果圖在卷可稽，自堪信為真實。
四、兩造爭執之點(兩造同意如原判決第3頁所列爭點)：
(一)增建部分是否由被上訴人依民法第811條附合規定取得所有
    權？
(二)不當得利之請求是否過高？
五、關於增建部分是否由被上訴人依民法第811條附合規定取得
    所有權：
(一)被上訴人主張增建部分由被上訴人依民法第811條附合規定
    取得所有權。上訴人則抗辯：該部分不在拍賣公告之範圍，
    且該部分得獨立使用，不因附合規定由被上訴人取得所有權
    云云。按：「動產因附合而為不動產之重要成分者，不動產
    所有人，取得動產所有權。」民法第811條定有明文。所謂
    重要成分，通說指兩物結合後，非經毀損或變更其物之性質
    ，不能分離者而言。且此種結合，並以非暫時性為必要。前
    者學說上稱為固定性，後者則謂之繼續性。實則，動產與不
    動產結合後，如已具固定性及繼續性之程度，該動產殆已喪
    失獨立性，在社會經濟觀念上認兩者已變為一物之故，是以
    是否已成為重要成分，固定性或繼續性之有無，固屬一項客
    觀之判斷基準（物理上之基準），然最後之決定性衡量因素
    仍係在社會經濟觀念上判斷其有無獨立性（見謝在全著民法
    物權論上冊第296頁）。本件經原審至現場履勘結果，增建
    部分有2個房間，一個廚房，與原有主建物相通，門牌為中
    正東路5巷11號，水電共用，增建廚房有一後門，通往山坡
    有一鐵架梯子，可通往中正東路3巷，廚房後有一約120公分
    高之圍牆，系爭建物車輛出入需經由中正東路5巷，有原審
    勘驗筆錄及照片可稽（見原審卷122頁、118頁），可認增建
    部分與原有建物係做為一體使用，雖廚房有一後門，通往山
    坡有一鐵架梯子，可通往中正東路3巷，然僅供人行，且廚
    房後有一約120公分高之圍牆，出入不便，車輛行駛需經由
    中正東路5巷始得抵達，且增建部分與原有建物相通，亦無
    獨立水電，可認增建部分在社會經濟上並無獨立性，增建部
    分縱為上訴人出資所興建，惟因該部分材料（動產）已與原
    有建物（不動產）結合，而成為其重要成分，即由原有建物
    不動產所有權人取得該部分動產之所有權，雖增建部分未載
    明於拍賣公告，因所有權同一，嗣被上訴人已因拍賣取得原
    有建物之所有權，並亦取得增建部分之所有權。上訴人對於
    系爭建物現狀如上述原審履勘情形之事實，於本院仍不爭執
    ，僅空言辯稱：該增建部分目前雖無獨立的水電，但這部分
    可以克服，可另行申請，不影響該增建部分在經濟上得獨立
    利用之事實云云，殊無可採。
(二)按「所有人對於無權占有或侵奪其所有物者，得請求返還之
    。」民法第767條前段定有明文。經查，系爭不動產及增建
    部分現由上訴人所占有，被上訴人取得系爭不動產後已於92
    年12月31日寄發存證信函，通知上訴人應於收函日後10日內
    須將系爭不動產返還被上訴人，惟上訴人於93年1月2日收受
    通知，於10日期限屆至之日，即93年1月12日仍未返還，迄
    今仍占有中，已如上述，上訴人繼續占有系爭不動產即為無
    權占有，被上訴人依民法第767條規定請求上訴人返還，為
    有理由，應予准許。
六、關於不當得利之請求是否過高？
(一)按「無法律上之原因而受利益，致他人受損害者，應返還其
    利益」，民法第179條定有明文。又無權占有他人之土地、
    房屋，依社會之通常觀念，可獲得相當於租金之利益 (最高
    法院61年台上字第1695號判例意旨參照)。被上訴人請求依
    土地公告現值，及原有部分建物之課稅現值總值之年息10%
    計算不當得利，上訴人則抗辯請求過高，應斟酌當地之繁榮
    情況而定，被上訴人依最高之請求標準（10%），顯有過高
    云云。查上訴人無權占有被上訴人所有之系爭不動產而受有
    利益，則被上訴人依不當得利之法律關係請求上訴人返還其
    所受利益並無不合。按城市地方房屋之租金，以不超過土地
    及其建築物申報總價年息百分之10為限，土地法第97條第1
    項定有明文。查系爭土地93年1月之申報地價為每平方公尺
    8,640元，有土地謄本在卷可稽，被上訴人主張以公告地價
    計算，即有不合。依此計算，被上訴人所有土地申報總價為
    278,323元（8,640元×96. 64平方公尺×3/9= 278,323元，
    元以下四捨五入），房屋課稅現值為90,800元，合計為
    369,123元。而系爭房屋面鄰台北縣淡水鎮○○○路5巷，附
    近均是住家，該5巷路寬約4公尺，無法會車，係一死巷，而
    屋後為山坡，被上訴人占有系爭房屋係用以經營三發宮等情
    ，已據原審履勘現場無訛，並製有勘驗筆錄在卷可稽。故審
    酌系爭土地之位置、工商業繁榮程度、上訴人利用系爭不動
    產之經濟價值及所受利益等因素，認前開房屋租金以土地申
    報總價及房屋課稅現值年息5%計算為相當。據上，認被上訴
    人請求上訴人自93年1月13日起至返還系爭不動產之日止，
    每月給付被上訴人1,538元（369,123×0.05÷12＝1,538，
    元以下四捨五入）部分，為有理由。至超過上開範圍之不當
    得利請求，即無理由。上訴人空言主張不當得利金額過高云
    云，於法無據，自無足取。
七、綜上所述，被上訴人依民法第767條前段之規定請求上訴人
    應將系爭不動產及原判決附圖所示Ａ、Ｂ部分建物返還被上
    訴人，另依民法第179條之規定，請求上訴人自93年1月13日
    起至返還系爭不動產之日止，每月給付被上訴人1,538元部
    分為有理由，應予准許，逾此部分之請求，為無理由，應予
    駁回。又按「各當事人一部勝訴、一部敗訴者，其訴訟費用
    ，由法院酌量情形，命兩造以比例分擔或命一造負擔，或命
    兩造各自負擔其支出之訴訟費用。」，民事訴訟法第79條亦
    有明定。本件雖判決被上訴人部分敗訴，惟因敗訴部分僅為
    不當得利之請求，而此部分本未併計裁判費，故依上開規定
    ，原審認以命上訴人負擔全部之訴訟費用為當，並無不合。
    原審因而判決上訴人應將坐落台北縣淡水鎮○○段566地號
    土地，所有權應有部分9分之3，及建號871門牌號碼為台北
    縣淡水鎮○○○路○段5巷11號房屋及如原判決附圖所示Ａ、
    Ｂ部分建物（面積合計45.77平方公尺），返還被上訴人。
    上訴人應自93年1月13日起，至返還上開不動產予被上訴人
    之日止，每月給付上訴人1,538元，而駁回被上訴人其餘之
    請求，並命上訴人負擔訴訟費用，於法並無違誤。上訴意旨
    仍執陳詞，指摘原判決不當，求予廢棄改判，為無理由，應
    予駁回
八、因本案事證已臻明確，兩造其他主張陳述及所提之證據，對
    前開結論並無影響，毋庸再予審酌，附此敘明。
九、據上論結，本件上訴為無理由，依民事訴訟法第449條第1項
    、第78條，判決如主文。
中    華    民    國    95    年    3    月    8      日
            民事第十四庭  審判長法  官  許正順
                                法  官  張  蘭
                                法  官  魏麗娟
正本係照原本作成。
不得上訴。
中    華    民    國    95    年    3    月    8      日
                                書記官  曾瓊安


司法院資訊處製作；財團法人民間司法改革基金會備份。
